臺灣高等法院民事判決　　　　　　　　93年度保險上字第40號
上　訴　人　美國環球產物保險公司
法定代理人　癸○○○
　　　　　　　　　　　　一番3號
訴訟代理人　張朝棟律師
　　　　　　林之嵐律師
　　　　　　林彥均律師
上　訴　人　甲○○
　　　　　　庚○○
　　　　　　　　　　　　00號
　　　　 　 展業旅行社有限公司（原名運金旅行社有限公司）
　　　　　　　　　　　　、之2
上列一人之法定代理人　壬○○　　住台北市○○路39號2樓之7
　　　　　　　　　　　住台北市○○區○○街21巷112弄23號2
　　　　　　　　　　　　樓
　　　　　　己○○　　住台中市南屯區○○○街163號8樓之2
　　　　　　辛○○　　住台北縣新店市○○路147巷66號3樓
　　　　　　戊○○　　住台北縣三重市○○街25巷1弄9號2
　　　　　　丁○○　　住台中縣新社鄉○○村○○街28號
前列三人共同
訴訟代理人　張振興律師
複代理人　　黃麗蓉律師
被上訴人　　財團法人宏恩綜合醫院
　　　　　　　　　　　設台北市○○路○段71巷1號
法定代理人　丙○○　　住同上
訴訟代理人　彭上華律師
複代理人　　乙○○　　住台北市○○路○段202號5樓
上列當事人間請求損害賠償事件，兩造對於中華民國93年4月22
日臺灣臺北地方法院90年度保險字第172號第一審判決各自提起
上訴，上訴人美國環球產物保險公司並為追加之訴，本院於95年
12月19日言詞辯論終結，判決如下：
    主  文
原判決關於駁回上訴人美國環球產物保險公司後開第二項之訴部
分，及該部分假執行之聲請，並訴訟費用之裁判廢棄。
被上訴人財團法人宏恩綜合醫院、庚○○應連帶給付美國環球產
物保險公司日幣仟零柒拾伍萬陸仟佰柒拾元，及自民國八
十九年六月二十一日起至清償日止，按週年利率百分之五計算之
利息。
上訴人甲○○應給付美國環球產物保險公司日幣伍仟柒佰貳拾捌
萬陸仟壹佰柒拾玖元，及自民國八十九年六月二十一日起至清償
日止，按週年利率百分之五計算之利息。
本判決第二、三項與原判決所命給付中任一人為給付，其餘他人
於清償範圍內，同免給付義務。
上訴人美國環球產物保險公司其餘上訴及其餘追加之訴均駁回。
上訴人甲○○、庚○○、展業旅行社有限公司之上訴均駁回。
第一、二審訴訟費用由上訴人甲○○負擔百分之八十七，其中百
分之五十並由庚○○、展業旅行社有限公司、財團法人宏恩綜合
醫院連帶負擔，餘由美國環球產物保險公司負擔。
本判決第二項部分，於上訴人美國環球產物保險公司以新台幣貳
佰玖拾伍萬伍仟元或同面額之中國商業銀行大安分行可轉讓定期
存單供擔保後，得假執行；但上訴人庚○○、被上訴人財團法人
宏恩綜合醫院如以新台幣捌佰捌拾陸萬仟玖佰捌拾柒元或同面
額之世華聯合商業銀行仁愛分行之可轉讓定期存單為上訴人美國
環球產物保險公司預供擔保，得免假執行。
本判決第三項部分，於上訴人美國環球產物保險公司以新台幣伍
佰拾萬元或同面額之中國商業銀行大安分行可轉讓定期存單供
擔保後，得假執行；但上訴人甲○○如以新台幣壹仟伍佰捌拾陸
萬貳仟伍佰肆拾參元為上訴人美國環球產物保險公司預供擔保，
得免假執行。
上訴人美國環球產物保險公司其餘假執行之聲請駁回。
    事實及理由
甲、程序方面：
一、按關於由侵權行為而生之債，依侵權行為地法。但中華民國
    法律不認為侵權行為者，不適用之。涉外民事法律適用法第
    九條第一項本文定有明文，所謂行為地，包括實行行為地及
    結果發生地。本件上訴人甲○○（即被上訴人，下稱甲○○
    ）用以請領保險金之空白收據及收據上熊麗麗之印章，係分
    別於台北市○○○路好樂迪ＫＴＶ及台北市○○○路○段取
    得，其侵權行為地之一部分於台北市發生，此業經本院九十
    年度上訴字第二四三六號刑事案件判決認定並經最高法院判
    決駁回上訴確定在案，有本院九十年度上訴字第二四三六號
    、最高法院九十四年度台上字第六六一九號刑事判決可憑（
    見原審卷一第二０一頁反面、第二０二頁、本院卷二第六十
    至六十四頁），依前開規定，本件應適用本國法，合先敘明
    。
二、次按民法第275條規定連帶債務人中之一人受確定判決，而
    其判決非基於該債務人之個人關係者，為他債務人之利益亦
    生效力，故債權人以各連帶債務人為共同被告提起給付之訴
    ，被告一人提出非基於個人關係之抗辯有理由者，對於被告
    各人即屬必須合一確定，自應適用民事訴訟法第56條第1項
    規定（最高法院33年上字第4810號判例參照）。又按訴訟標
    的對於共同訴訟之各人必須合一確定者，上訴期間固自各人
    受判決之送達時始各別進行，惟其中一人已在其上訴期間內
    提起上訴者，視與全體在上訴期間內提起上訴同，他共同訴
    訟人無論已否逾其上訴期間，均不必再行提起上訴，得逕行
    加入於嗣後之上訴程序（最高法院21年抗字第346號判例參
    照）。查上訴人美國環球產物保險公司（即被上訴人，下稱
    美國環球公司）於原審起訴時依民法第二十八條請求甲○○
    與展業旅行社有限公司（下稱展業旅行社）連帶給付日幣六
    千五百二十五萬二千九百三十元本息，甲○○以其不負侵權
    行為責任之非基於個人關係之事由提起上訴，則該訴訟標的
    對於展業旅行社必須合一確定，揆諸上開說明，甲○○提起
    上訴，其效力應及於展業旅行社，合先敘明。
三、本件被上訴人財團法人宏恩綜合醫院（下稱宏恩醫院）法定
    代理人原為石奉周，嗣已變更為丙○○，業經本院於民國（
    下同）九十三年八月十二日裁定承受訴訟，有該裁定可憑（
    見本院卷一第一四六頁）。
四、上訴人美國環球公司於原審起訴時依侵權行為法則請求給付
    伊詐領保險金日幣六千三百一十八萬五千二百九十四元、伊
    因此支出律師費（即支付日本律師費日幣七十四萬六千二百
    六十九元、支付台灣律師費日幣一百一十萬三千一百八十元
    ）、調查費（日幣十萬五千六百八十一元）及委任狀公證費
    用（日幣十一萬二千五百元）計日幣二百零六萬七千六百三
    十元。上訴本院，就前開有關支付台灣律師費用變更聲明為
    應給付美金一萬零四百四十九元，並對甲○○追加訴訟標的
    不當得利（見本院卷一第一六七頁反面），核屬請求之基礎
    事實同一，合於民事訴訟法第二五五條第一項第二款、同法
    第四四六條第一項之規定，為合法訴之追加、變更，應予准
    許。
乙、實體方面：
一、美國環球公司主張：展業旅行社（原名運金旅行社有限公司
    ）於八十七年九月九日至同年九月十三日間承辦日本東京豪
    華五日遊，於同年九月十一日上午十點四十分因團員所搭乘
    之訴外人三榮交通公司（下稱三榮公司）旅遊巴士追撞貨車
    而發生車禍，因三榮公司曾向伊投保汽車責任險，依保單約
    定伊對於受傷乘客所支出之醫療費用等，將全數賠償，該團
    團員返回台灣後，甲○○以利於調閱、彙整病例及申請理賠
    為由，要求受傷團員需至宏恩醫院就診，甲○○為向伊詐領
    保險金，遂與上訴人庚○○（即被上訴人，下稱庚○○）共
    謀，由庚○○以其為宏恩醫院院長身分之便，取得宏恩醫院
    空白收據，由甲○○偽刻宏恩醫院收費員印章，藉以偽造不
    實就診紀錄及收據，並由甲○○持以向伊詐領保險金共計日
    幣六千三百一十八萬五千二百九十四元，伊並因此支出律師
    費、調查費及委任狀公證費用計日幣二百零六萬七千六百三
    十元，甲○○、庚○○前揭行為已造成伊受有日幣六千五百
    二十五萬二千九百三十元之損害，又甲○○行為時為展業旅
    行社之負責人，庚○○則為宏恩醫院之院長，均具有法人之
    董事身分等情，爰依民法一百八十四條第一項前段、第一百
    八十五條、民法第二十八條規定，求為判命甲○○與庚○○
    、甲○○與展業祣行社、庚○○與宏恩醫院，應各別連帶賠
    償伊日幣六千五百二十五萬二千九百三十元本息，並應負不
    真正連帶債務之判決。原審僅判命甲○○與庚○○、甲○○
    與展業旅行社應各別連帶給付美國環球公司日幣三千零七十
    五萬六千三百七十三元本息，並應負不真正連帶債務之判決
    ，而駁回美國環球公司其餘之請求，美國環球公司、甲○○
    、庚○○就其敗訴部分，均聲明不服，並各自提起上訴，美
    國環球公司並就甲○○部分追加訴訟標的不當得利。並於本
    院聲明：(一)原判決不利於伊之部分廢棄。(二)上開廢棄部分，
    1.甲○○與庚○○應再連帶給付伊日幣三千三百三十九萬三
    千三百七十一元、美金一萬零四百四十九元及自八十九年六
    月二十一日起至清償日止，按年利率百分之五計算之利息；
    2.展業旅行社與甲○○應再連帶給付伊日幣三千三百三十九
    萬三千三百七十一元、美金一萬零四百四十九元及自八十九
    年六月二十一日起至清償日止，按年利率百分之五計算之利
    息；3.宏恩醫院應與庚○○連帶給付伊日幣六千四百一十四
    萬九千七百四十四元、美金一萬零四百四十九元及自八十九
    年六月二十一日起至清償日止，按年利率百分之五計算之利
    息；4.前三項請求，於其中一人清償時，其他人於清償範圍
    內免給付義務。(三)願以現金或同面額之中國商業銀行大安分
    行之可轉讓定期存單供擔保，請准宣告假執行。(四)甲○○、
    庚○○之上訴駁回。
二、甲○○則以：伊在事故發生後，與美國環球公司課長濱口政
    道洽談理賠事宜，並透過陳錫欽、董耀中之翻譯得知，在日
    幣六億元「對人對物無限制賠償」，故只需將受傷旅客在台
    醫療診斷書翻譯成英、日文版，即可以每日住院日幣兩萬元
    、醫藥費日幣六、七千元來推算其他各種賠償費，甚或精神
    慰撫金亦得加入住院費中請求，伊返台後即安排團員至宏恩
    醫院就診且為翻譯英日文之便，向庚○○索取宏恩醫院之空
    白收據，並於日本依美國環球公司及三榮公司所告知可申請
    之金額填入收據提出申請，且是否核發保險金及准駁金額之
    多寡，審核權在美國環球公司，此為美國環球公司承認願意
    理賠之金額，並非伊詐領保險金；又美國環球公司給付之保
    險金，係基於其與三榮公司之汽車保險契約，而應匯款給三
    榮公司，至伊於日本東京三菱銀行開設之帳戶，僅是依其要
    求開立之人頭帳戶，並不等於伊取得匯款金額；又該帳戶中
    之款項，伊僅於八十八年三月三十一日收到匯款日幣七百五
    十萬元，惟展業旅行社因旅行團在日本旅遊與日本鑽石株式
    會社簽訂合作契約，並約定按團員消費金額支付回扣予展業
    旅行社，當年日本鑽株式會社應支付伊展業旅行社之回扣有
    日幣三千萬元，原已支付日幣一千萬元，嗣伊收到前開日幣
    七百五十萬元之匯款，並未表明支付原由，伊乃將之用以支
    付團員們於宏恩醫院醫藥費新台幣四十六萬五千二百九十五
    元及團員因該車禍法律上所得請求費用，亦即除醫療費用外
    ，尚有勞動能力減少、看護費用、精神慰藉金等之請求，計
    新台幣一百一十七萬零三百四十元，餘新台幣四十五萬八千
    四百八十六元則抵充作為應支付予展業旅行社之回扣款；又
    美國環球公司支出之律師費、調查費及委任狀公證費，均係
    美國環球公司於理賠後所為之支出，與侵權行為並無相當因
    果關係；另美國環球公司於本件理賠申請，未加以審查及調
    查即支付保險金，對此損害之發生容有重大過失等語，資為
    抗辯。並於本院聲明：(一)原判決不利於伊之部分廢棄。(二)前
    開廢棄部分，美國環球公司在第一審之訴駁回。(三)美國環球
    公司之上訴駁回。(四)如受不利判決，願供擔保請准宣告免為
    假執行。
三、庚○○則以：伊交付甲○○之宏恩醫院空白收據，係甲○○
    向伊謊稱為作翻譯之用，無幫助甲○○詐領保險金之意思；
    伊係因甲○○對宏恩醫院之業務量有助益，基於人情之故，
    始交付該空白收據，且未得利，亦不知悉甲○○於該空白收
    據填載日幣6千餘萬元，然伊竟需與甲○○自行填載之全部
    日幣6千餘萬元金額負連帶賠償之責，於法未合；另美國環
    球公司於本件理賠申請，未加以審查及調查即支付保險金，
    對此損害之發生容有重大過失等語，資為抗辯。並於本院聲
    明：(一)原判決不利於伊之部分廢棄。(二)前開廢棄部分，美國
    環球公司在第一審之訴駁回。(三)美國環球公司之上訴駁回。
    (四)如受不利判決，願供擔保請准宣告免為假執行。
四、宏恩醫院則以：庚○○並不負責空白醫療收據之保管使用，
    其將空白收據交付甲○○，屬於個人之犯罪行為，與伊無關
    ，伊自不負賠償責任；又美國環球公司在理賠前，就甲○○
    提出之申請文件，負有審核之權利義務，且團員因該車禍所
    受傷害均係「頭部外傷」、「兩膝打撲」、「顏面打撲、挫
    傷」、「齒槽損傷」及「右肩打撲」等撞擊所致之腫脹外傷
    ，所需完全治療時間預估為一週至一月不等之時間，而依美
    國環球公司所述申請理賠之受傷人數共為三十五人，支付之
    保險金，平均每人理賠金額折算約新台幣五十一萬五千七百
    九十八元，以我國係實施全民健保之福利國家，無論核諸經
    驗法則或論理法則均不可能有如此高之醫藥費支出，又美國
    環球公司於理賠前，只須照會伊即可知悉該醫療費收據之真
    偽，美國環球公司竟於委請公證公司進行事故及損失之公證
    報告提出前，即提前給付，對於損害之發生，與有過失。另
    美國環球公司因本案所支出之律師費、調查費及委任狀公正
    費，均係美國環球公司於理賠後所為之支出，非係因侵權行
    為所生財產上之損害等語，資為抗辯。並於本院聲明：(一)上
    訴駁回。(二)如受不利判決，願以現金或世華聯合商業銀行仁
    愛分行之可轉讓定期存單供擔保，請准免為假執行之宣告。
五、展業旅行社則以：甲○○係以個人名義代團員申請保險理賠
    ，並非以伊代表人為之，伊不負賠償責任等語，資為抗辯。
    並於本院聲明：上訴駁回。
六、兩造不爭執事項（見本院卷二第一五六頁、第一七七頁）：
  (一)展業旅行社於八十七年九月十一日帶團搭乘日本三榮公司遊
    覽車發生車禍，致團員受傷，三榮公司向美國環球公司投保
    汽車責任險，甲○○以偽造之宏恩醫院收據（該收據為宏恩
    醫院所印製，宏恩醫院於本院卷一第一六四頁已不爭執）向
    其請領保險費，美國環球公司並已支付日幣六千三百一十八
    萬五千二百九十四元（如原審判決所載）。
  (二)甲○○因團員至宏恩醫院就診支付費用新台幣四十六萬五千
    二百九十五元折算為日幣一百六十七萬二千五百四十九元。
  (三)甲○○因前開車禍另支付團員除宏恩醫院醫療費用外之損害
    賠償新台幣一百一十七萬零三百四十元（如本院九十年度上
    訴字第二四三六號刑事判決附表四所載，見原審卷二第二二
    九頁、本院卷一第二０六頁）折算為日幣四百二十二萬六千
    五百六十六元（見本院卷一第一九四頁）。
  (四)環球公司支付之律師費，在日本部分為日幣七十四萬六千二
    百六十九元，在台灣部分為美金一萬零四百四十九元，另支
    付調查費日幣十萬五千六百八十一元及委任狀公證費用日幣
    十一萬二千五百元（見本院卷三第五三頁）。
  (五)依系爭保險契約第六章第二十二條第三項約定，美國環球公
    司應於理賠聲請三十日內支付。
七、兩造爭點厥為：
  (一)甲○○所為之保險理賠申請，有無不實？其是否依美國環球
    公司課長濱口正道之指示，將相關費用灌入醫療費用單據內
    ？
  (二)庚○○將宏恩醫院空白收據予甲○○，是否有幫助甲○○詐
    領保險金之意思？
  (三)展業旅行社、宏恩醫院對於甲○○、庚○○之行為，應否依
    民法第28條規定，負連帶負責？
  (四)美國環球公司實際損害金額為何？李育政支付宏恩醫院醫療
    費及支付團員部分是否應扣除？調查費用、律師費、委任狀
    公證費是否為損害範圍
  (五)美國環球公司對於保險金之給付，有無過失？其應負擔之比
    例為何？
  (六)美國環球公司對甲○○主張不當得利有無理由？
  爰分項審究如后。
八、有關甲○○所為之保險理賠申請，有無不實？其是否依美國
    環球公司課長濱口正道之指示，將相關費用灌入醫療費用單
    據內部分：
  (一)經查，甲○○於刑事案件中自認向庚○○取得宏恩醫院之空
    白收據，並委請不知情之第三人刻「熊麗麗收迄章」，將偽
    造熊麗麗收迄章蓋用於前開收據上，並親自委請不知情之第
    三人填具不實之金額於收據上，代團員向美國環球公司申請
    保險費，此有卷附本院九十年度上訴字第二四三六號刑事判
    決理由可參（見原審卷一第二０二至二０七頁）。而甲○○
    實際偽造之宏恩醫院收據有一一九份，收據金額合計為新台
    幣一千七百五十七萬七千七百八十一元，合計日幣為六千三
    百一十八萬五千二百九十四元等情，然前開團員返台後至宏
    恩醫院就診實際支出之醫療費用等僅為新台幣四十六萬五千
    二百九十五元，為兩造所不爭，則甲○○偽造宏恩醫院之醫
    療費用收據，偽造支出之金額高達新台幣一千七百五十七萬
    七千七百八十一元，其主觀上顯然有詐領保險金之意圖，且
    甲○○以偽造之宏恩醫院收據向美國環球公司申請保險金之
    行為，亦經本院刑事庭認係犯偽造文書及詐欺罪名，並經判
    決有罪確定等情，亦有本院九十年度上訴字第二四三六號、
    最高法院九十四年度台上字第六六一九號刑事判決可憑（見
    原審卷一第二０一頁反面、第二０二頁、本院卷二第六十至
    六十四頁），是美國環球公司主張李育政詐領保險金，要屬
    可採。
  (二)甲○○雖抗辯伊在事故發生後，與美國環球公司課長濱口政
    道洽談理賠事宜，並透過陳錫欽、董耀中之翻譯得知，在日
    幣六億元「對人對物無限制賠償」，故只需將受傷旅客在台
    醫療診斷書翻譯成英、日文版，即可以每日住院日幣兩萬元
    、醫藥費日幣六、七千元來推算其他各種賠償費，甚或精神
    慰撫金亦得加入住院費中請求，伊返台後即安排團員至宏恩
    醫院就診且為翻譯英日文之便，向庚○○索取宏恩醫院之空
    白收據，並於日本依美國環球公司及三榮公司所告知可申請
    之金額填入收據提出申請，且是否核發保險金及准駁金額之
    多寡，審核權在美國環球公司，此為美國環球公司承認願意
    理賠之金額，並非伊詐領保險金云云，並舉證人陳錫欽及董
    耀中之證詞為憑。
  (三)惟查，證人陳錫欽係協助甲○○處理賠償事務之人，又與甲
    ○○有業務往來，則證人陳錫欽之證詞是否無迴護之嫌，而
    與真實相符，尚須佐以其他證據，且陳錫欽於原審證稱：後
    來美國環球公司濱口先生要甲○○到台灣拿醫院住院證明及
    受傷證明，理賠收據就可以辦理，及所損失金額也可直接加
    在收據內申請理賠等語（見原審卷二第四六頁），證人陳錫
    欽並於刑事偵查及本院刑事庭調查時證稱：日方ＡＩＵ公司
    （即美國環球公司）濱口當著其他ＡＩＵ職員面前稱可連修
    車損失等開銷及我出車禍的損失等其他雜支都灌在收據上，
    但收據要有翻譯等語（見台灣台北地方法院檢察署八十九年
    度偵字第九二號卷第二四頁正面，本院九十年度上訴字第二
    四三六號刑事卷〈下稱刑事二審卷〉九十一年三月五日訊問
    筆錄第四頁）。然甲○○於刑事案件警方初訊時供稱：「．
    ．．，隔二星期左右，我親自前往日本東京三榮交通公司與
    ＡＩＵ（美商環球保險公司）代表二人在銀座洽談賠償事宜
    ，但被冷漠拒絕，只願支付受傷者每人約日幣二萬元約新台
    幣五千元左右，我拒絕，事後由三榮交通公司老闆及保險人
    員提供我受傷旅客賠償事宜，就是叫我回台灣後由醫院開立
    診斷證明書及收據，每日每名受傷旅客日幣八千至九千元不
    等價格，請求賠償，便可過關，所以我回台灣就至宏恩醫院
    找各科主治醫師開立診斷書後由朋友方董（玖旺旅行社董事
    長）介紹認識宏恩醫院院長庚○○，．．．」等語（見台灣
    台北地方法院檢察署八十八年度偵字第一七二三四號卷第十
    二頁正面），並未提及濱口政道指示其偽填收據一事。證人
    董耀中於刑事第一審調查時證稱：「（有無說隨便甲○○填
    多少就付錢？）沒有」等語（見台灣台北地方法院八十九年
    度訴字第三三五號刑事卷〈下稱刑事一審卷〉一第六九頁正
    面）；證人陳錫欽於刑事第一審調查時亦證稱：「（為何之
    前不付，後來如此大轉變？）之前說一萬至二萬，後來甲○
    ○說法院見，保險公司叫我們再談，最後是我們說可以和他
    們周旋，問他們客人後遺症和之後損失如何解決，他說叫我
    們依收據報請」等語（見刑事一審卷一第八七頁反面），均
    未證稱可由甲○○隨意加大收據上之醫療費用，雖證人董耀
    中、陳錫欽更易前詞，改稱濱口稱可以加大損害云云，惟徵
    諸甲○○於刑事案件中供承其所領得之理賠款項並未分給濱
    口政道等情，衡情濱口政道豈有可能於眾目睽睽下（包含其
    他ＡＩＵ職員）告訴甲○○得以偽造收據請款而甘冒負刑事
    責任之風險？而證人董耀中係於刑事庭中經辯護人以誘導詢
    問方式始改口（即辯護人問：當時有無聽說濱口說公司的損
    失可併在理賠中？董：有，所要申請的金額都寫在收據上。
    辯護人問：李先生拿空白收據到日本是否有請大陸工讀生填
    寫？答：有。辯護人問：印章是否請工讀生在日本所刻？答
    ：是，以上見台灣台北地方法院八十九年度訴字第三三五號
    案件八十九年四月二十五日訊問筆錄，即刑事一審卷一第六
    九頁正面、反面），此有利於甲○○之證人，以誘導詢問方
    式取得之證詞，是否與真實相符，並非無疑；證人陳錫欽所
    證濱口政道稱可任意加大損害云云，亦與常情有違，而不足
    採信。況即令甲○○所辯屬實，係翻譯人員翻譯錯誤所致，
    惟甲○○於刑事庭陳稱：伊經營旅行社業已三年，且各團均
    有保險等語，則甲○○應知保險之理賠係在填補損害，須有
    真正之損害（不論身體或精神）方得賠償，惟本件甲○○並
    非據傷者真正之停業損失、精神賠償及醫藥費用，即逕予全
    部填上換算所得之金額，且其中團員丁敏益並無真正收據，
    又在其偽填之收據上，蓋上偽刻之收訖章，也沒特別去計算
    到底填多少金額，只大約估計依日方ＡＩＵ及三榮交通所告
    知可申請之數目金額等語」（見台灣台北地方法院檢察署八
    十九年度偵字第九十二號卷第十八頁正面甲○○提出之自訴
    狀），甲○○對於未有任何依據之金額「灌水」於宏恩醫院
    收據上即係偽造收據之行為，實係明知，綜此舉係經他人指
    示、指導、建議，亦無解於侵權行為之成立。另美國環球公
    司依系爭保險契約第六章第二十二條第三項約定，應於理賠
    聲請三十日內支付等情，為兩造所不爭，則美國環球公司於
    契約當事人提出保險金給付所必須之文件，即行給付保險理
    賠，除係依約定履行外，亦在保護受害者，尤其是醫療費對
    肇事者而言通常是負擔極大，故在汽車保險業界，迅速給付
    醫療費一向是各保險公司之目標，是尚難以甲○○持不實偽
    造之收據請領保險金，而經美國環球公司審核後，仍發給保
    險金，即謂濱口政道事先曾允諾甲○○偽造收據。是甲○○
    此部分之抗辯，尚不足為其有利之認定。
  (四)甲○○係以偽造之醫療費收據向美國環球公司詐領保險金，
    復未能舉證證明該行為係美國環球公司員工濱口政道之指示
    辦理，自應負侵權行為責任。
九、有關庚○○將宏恩醫院空白收據予甲○○，是否有幫助甲○
    ○詐領保險金之意思部分：
  (一)庚○○於刑事案件警詢時陳稱甲○○帶一批人到醫院住院檢
    查，對醫院幫助很大，甲○○希望在收據上加大價格，但被
    伊拒絕等語（見八十八年度偵字第一七二三四號卷第二頁正
    面）；復於偵查中自認；「被告甲○○在伊開診斷證明時，
    稱可否把收據金額開大一點，為伊拒絕，過幾天被告甲○○
    稱旅客有的看中醫，有的推拿，這些無法拿收據，要求伊給
    空白收據」等語（見八十八年度偵字第一七二三四號卷第七
    六頁反面）。而宏恩醫院調劑師邱永男於刑事庭中亦證稱：
    「被告庚○○說要類似收據，請其撕一些空白收據，伊就撕
    下一疊給他，因為被告庚○○當時是院長」等語（見刑事二
    審卷九十年年十月二十九日訊問筆錄第六頁）。則庚○○於
    甲○○向其要求擴大收據金額被拒後，復改要求提供空白收
    據，並稱旅客有的看中醫，有的推拿，無法拿到收據時，自
    當知悉甲○○要求空白收據，係要以宏恩醫院之收據偽造擴
    大不實之醫療費金額，且其擴大醫療費之目的，係在於向美
    國環球公司詐取保險金之用，庚○○既明知甲○○索取空白
    收據之目的而仍交付，其主觀上即有幫助甲○○行使偽造文
    書、詐欺取財之故意，且其提供甲○○空白收據加大收據之
    金額，客觀上即有使美國環球公司陷於該金額為旅客受傷支
    出之費用，而為錯誤之理賠，對於理賠結果之發生，有相當
    因果關係。
  (二)庚○○雖抗辯伊不知甲○○索取空白收據係為索取保險金，
    並填載日幣六千多萬元，伊實無幫助甲○○之犯意云云，並
    以甲○○於刑事案件中之證述（見原審卷一第二０三頁）為
    憑。惟查，證人方仁豪於刑事庭證稱：「．．．，因旅行團
    在日本車禍受傷，回來要找醫院繼續就醫，申請保險費需要
    醫院證明，李董（政育）請我幫他介紹醫院，．．．」等語
    （見刑事一審卷一第五十頁）；庚○○於刑事偵查時陳稱：
    「（為什麼你要給甲○○宏恩醫院空白收據？）因甲○○有
    帶一批（傷者），來本院住院檢查，對本院幫助很大，甲○
    ○有向我提起，請本院在收費收據上加大價格（收費高一點
    ）但被我拒絕，甲○○就又說，不然給他一些空白的收據，
    我想空白收據有蓋本院之章和收費員之章沒有關係，且本院
    空白收據有管制可以隨意拿到，我就隨手拿給他一些」、「
    ．．．，十月九日當天我看門診，我隨即安排所有的旅客十
    九人住院，住院二天，我開診斷證明給他們，事後稱可否收
    據金額開多一點，我稱不行，過幾天李來稱旅客有的看中醫
    ，有的推拿等，這些無法拿到收據，要求我給空白收據，我
    即撕了一疊給他」等語（見八十八年度偵字第一七二三四號
    卷第三頁正面、反面、第四頁正面、第七六頁反面），是依
    甲○○因團員於日本發生車禍後，返回台灣透過友人介紹與
    庚○○相識，並將團員帶往庚○○任職之宏恩醫院就醫，事
    後並要求加大收據金額，依此過程觀之，顯然庚○○對甲○
    ○索取空白收據係供作不實保險金之申領有所知悉，至甲○
    ○於刑事案件所稱尚不足為庚○○有利之認定。另庚○○對
    甲○○詐領保險金之過程及於該空白收據上所填載之金額之
    多寡是否知悉，對庚○○因幫助甲○○詐領保險金之共同侵
    權行為所應負之損害賠償責任均無影響。
  (三)是庚○○幫助甲○○偽造文書，達到詐欺取財之目的，對於
    美國環球公司所受之損害，依民法第一百八十五條第二項、
    第一項規定，應負連帶賠償責任。
十、有關展業旅行社、宏恩醫院對於甲○○、庚○○之行為，應
    否依民法第28條規定，負連帶負責部分：
  (一)按法人對於其董事或其他有代表權之人，因執行職務所加於
    他人之損害，與該行為人連帶負賠償之責，民法第二十八條
    定有明文。所謂執行職務，凡在外觀上足認為機關之職務行
    為，及在社會觀念上，與職務行為有適當牽連關係之行為，
    均屬之。若法人之董事及職員因個人之犯罪行為而害及他人
    之權利者，即與該條規定之責任要件不符，該他人殊無據以
    請求連帶賠償之餘地（最高法院四十八年台上字第一五○一
    號判例參照）。
  (二)查甲○○行為時係展業旅行社之負責人，且本件旅遊係由展
    業旅行社承辦，而申請保險理賠者係三榮公司，此有卷附保
    險金請求書及事故報告書及譯文可參（見原審卷二第二一九
    至二二九頁），另證人陳錫欽於原審到庭證稱：「（甲○○
    問：當時濱口先生有無提到旅行團如何聲請理賠方式？）有
    。他提到有一個人代表聲請就可以，由運金旅行社代表即可
    ，由受傷團員出具委託書，委託運金旅行社負責人到日本處
    理。」等語（見原審卷二第四八頁），再參諸美國環球公司
    所提出為展業旅行社不爭執其真正之受傷團員出具之委任書
    上記載：「…因此：本人特全權委任運金KI RIN TOUR代表
    取締役甲○○先生赴日追訴一切傷害損失之賠償。」等語，
    有該委任書可憑（見本院卷二第一八四頁以下），是甲○○
    偽造醫療費收據，並據以提出保險理賠申請，應係代表展業
    旅行社代理團員為之，為職務之執行，非屬其個人之犯罪行
    為，依前開規定，展業旅行社對於甲○○所加於美國環球公
    司之損害，應負連帶責任，展業旅行社抗辯甲○○係以個人
    身分申請保險理賠，自不足採。
  (三)按醫院院長，綜理院務，對於醫院各項行政事務，皆有監督
    管理之權，醫院空白收據雖非由院長直接保管，然亦不得謂
    非其職務管轄範圍，再參諸宏恩醫院藥劑師邱永男於刑事案
    中證稱：「因為他（指庚○○）當時是院長，所以我就撕下
    空白收據」等語（見刑事二審卷九十年十月二十九日訊問筆
    錄，即原審卷一第二０九頁反面判決所載），可見庚○○為
    提供系爭空白醫療單據予甲○○，以院長之身分令證人邱永
    男交付系爭空白醫療單據，該藥劑師亦因其為院長致未加懷
    疑而交付，復參以美國環球公司於事後委託麥理倫公司進行
    公證調查時，經該公司二次函詢宏恩醫院，宏恩醫院為該收
    據之真偽為不同之答覆，其第一次函詢所檢附之收據，竟遭
    庚○○藉其擔任院長職務將收據掉包等情，業經本院九十二
    年度上訴字第二四三六號刑事判決認定在案（見原審卷一第
    二一一至二一四頁），益徵庚○○提供宏恩醫院空白收據之
    行為與其擔任宏恩醫院院長之職務外觀上相關聯。宏恩醫院
    以庚○○不負責管理空白收據，其交付空白收據予甲○○僅
    庚○○個人行為，而非庚○○執行宏恩醫院之職務，宏恩醫
    院不負賠償責任，自不足採。
  (四)是展業旅行社、宏恩醫院對於甲○○、庚○○之行為，應依
    民法第28條規定負連帶賠償責任。
十一、有關環球公司實際損害金額部分：
  (一)查甲○○以偽造之宏恩醫院收據請領保險費，美國環球公司
    並已支付日幣六千三百一十八萬五千二百九十四元，（如原
    審判決所載），而甲○○因團員至宏恩醫院就診支付費用新
    台幣四十六萬五千二百九十五元折算為日幣一百六十七萬二
    千五百四十九元，為兩造所不爭，已如前述，因團員至宏恩
    醫院就診所支出之醫療費用為系爭保險契約之承保事故，為
    美國環球公司所不爭，原應由美國環球公司負理賠之責，是
    此部分之費用自應自美國環球公司因甲○○詐領保險費所受
    損害中扣除，是美國環球公司所受之損害即為日幣六千一百
    五十一萬二千七百四十五元（即00000000-0000000=0000000
    0）。美國環球公司雖主張甲○○未以團員實際在宏恩醫院
    就診之醫療費單據向伊申請理賠，伊對此部分之費用不負理
    賠之責云云，然甲○○為詐領保險金自不會提出團員因保險
    事故受傷實際就診之醫療費單據，美國環球公司自因甲○○
    之詐領保險金行為而無庸再行給付此實際支付之醫療費用，
    此部分之費用自應由美國環球公司所受損害中扣除，美國環
    球公司此部分之主張，尚不足採。至甲○○抗辯美國環球公
    司給付之保險金，係基於其與三榮公司之汽車保險契約，而
    應匯款給三榮公司，至伊於日本東京三菱銀行開設之帳戶，
    僅是依其要求開立之人頭帳戶，並不等於伊取得匯款金額云
    云，惟該保險金既經美國環球公司匯入甲○○之帳戶，美國
    環球公司即已喪失處分權而受有損害，縱該帳戶係應美國環
    球公司之要求而開立，亦如是，且不因甲○○事後是否得處
    分其名下銀行帳戶內之存款而有不同，是甲○○此部分之抗
    辯，亦不足為其有利之認定。
  (二)甲○○復抗辯伊另支付受傷團員因該車禍法律上所得請求之
    費用，計新台幣一百一十七萬零三百四十元，亦應予以扣除
    云云。惟查，縱三榮公司與美國環球公司所簽訂之系爭保險
    契約第一章第十一條第一款所載（見原審卷二第二六頁），
    除醫療費用外，尚包括團員對損害賠償請求權人於法律上應
    負責之金額，依我國民法係指勞動能力減少、看護費用、精
    神慰藉金等，然依甲○○所提出受傷團員於刑事庭之證詞（
    見本院卷二第一六六至一六七頁）所示，僅可證明該團員收
    受款項之數額，惟並無法知悉該數額係依我國民法何規定（
    即勞動能力減少、看護費用、精神慰藉金等）所受領，且甲
    ○○復未能舉證證明該費用給付之確實項目及其計算依據，
    自難認其已支付予團員之費用係因本件車禍法律上所得請求
    之賠償。甲○○抗辯伊另支付受傷團員之費用，應自美國環
    球公司所受損害中扣除，自屬無據。
  (三)又美國環球公司支出之律師費、調查費及委任狀公證費等費
    用，係美國環球公司事後或為查核本件保險事故及其理賠數
    額，或為主張其自身權益所生之費用，尚難認此部分之費用
    與甲○○、庚○○之侵權行為間有相當因果關係，況且美國
    環球公司於被保險人申請理賠時本即有審查之義務，始為保
    險金之理賠等情，有美國環球公司所提出之理賠服務中心受
    理一般汽車事故（人身事故）流程概要可憑（見本院卷二第
    三二四頁），美國環球公司以系爭保險契約第六章第二二條
    第三項規定伊於提出理賠申請後三十日內應支付保險金，並
    援以主張前開費用屬侵權行為所受損害，自屬無據。
  (四)是美國環球公司因甲○○、庚○○侵權行為所受損害應為日
    幣六千一百五十一萬二千七百四十五元。
十二、美國環球公司對於保險金之給付有無過失，及其應負擔之比
    例部分：
  (一)按損害之發生或擴大，被害人與有過失者，法院得減輕賠償
    金額或免除之，為民法二百十七條第一項所明定。甲○○偽
    造宏恩醫院收據，詐領保險金，固有使美國環球公司陷於錯
    誤而為保險金給付之危險，惟是否給付及應給付之金額多寡
    ，美國環球公司有權審核及調查，且觀諸卷附由美國環球公
    司所提出之理賠服務中心受理一般汽車事故（人身事故）流
    程概要（見本院卷二第三二四頁），可知美國環球公司於受
    理理賠申請後，須對保險人（加害人）及被害人進行調查、
    委請醫院提出被害人醫療費用等，況且本件車禍於日本發生
    時受傷團員即在日本就醫等情，有美國環球公司提出之診斷
    書可憑（見本院卷三第三至四二頁），而美國環球公司承辦
    人濱口政道亦曾與甲○○及三榮公司協商理賠事宜，對於車
    禍及團員受傷情形理應知之甚詳，團員受傷是否有必要支出
    如偽造收據所示之龐大醫療費用，本應加以審核及調查，且
    美國環球公司除於理賠前應向宏恩醫院查證外，且亦僅須為
    此查證即得輕易防止損害之發生，其不為查證及審核，即逕
    依甲○○提出之醫療費收據陸續理賠，且於八十八年一月間
    委託麥理倫公司公證及調查，在公證報告尚無結果前，繼續
    給付保險金至八十八年四月分，對於損害之發生，亦有過失
    。本院審核上情，認美國環球公司對於本件損害，應負二分
    之一之責任。是美國環球公司依侵權行為得請求給付之損害
    為三千零七十五萬六千三百七十三元（元以下四捨五入，即
    00000000÷2=00000000），美國環球公司逾此部分之請求，
    即無所據。
  (二)美國環球公司雖再主張伊事後經由公證公司向宏恩醫院查證
    本件醫療費單據，亦遭庚○○調換單據，而無法得到宏恩醫
    院正確之答覆云云。惟查，證人即麥理倫公司員工曾南山於
    刑事庭結證稱：伊收到這個案子時，先請甲○○提出所有受
    傷旅客的名單，但是他一直不配合，所以伊就拿著收據到宏
    恩醫院找朱小姐，提示第一份收據時，朱小姐就說，不是真
    的，因為是手寫的，伊認為有正式發文的必要，所以就發函
    並附手寫的收據給宏恩醫院等語（見刑事一審卷一第一三三
    頁正面、原審卷二第三五０頁，即見原審卷一第二一二頁判
    決理由所載），是僅須美國環球公司向宏恩醫院查詢即可知
    該醫療單據之真偽。是美國環球公司此部分之主張，尚不足
    為其有利之認定。
十三、美國環球公司對甲○○主張不當得利有無理由部分：
  (一)按無法律上之原因而受利益，致他人受損害者，應返還其利
    益，民法第179條前段定有明文。查甲○○、庚○○犯詐欺
    、偽造文書等罪，甲○○、庚○○應依侵權行為法律關係連
    帶負損害賠償責任甚明，美國環球公司因甲○○前開侵權行
    為而匯入甲○○銀行帳戶內之保險金，自屬無法律上之原因
    而受利益，致美國環球公司受損害，美國環球公司依民法第
    179條之規定，對甲○○請求返還該不當得利，自屬有據。
    次查，甲○○因本件車禍固向美國環球公司詐領保險金並存
    入其日本銀行帳戶日幣六千三百一十八萬五千二百九十四元
    ，惟甲○○亦因團員本件車禍至宏恩醫院就診支付費用新台
    幣四十六萬五千二百九十五元折算為日幣一百六十七萬二千
    五百四十九元，及因本件車禍另支付團員除宏恩醫院醫療費
    用外之損害賠償新台幣一百一十七萬零三百四十元，折算為
    日幣四百二十二萬六千五百六十六元等情，為兩造所不爭，
    如前所述，是甲○○因本件侵權行為所受利益僅為日幣五千
    七百二十八萬六千一百七十九元（其計算式為：00000000
    -0000000-0000066 =00000000），美國環球公司逾此部分之
    請求，即屬無據。
  (二)甲○○雖抗辯伊於日本東京三菱銀行開設之帳戶，係應美國
    環球公司與三榮公司之要求所開立，並借予三榮公司使用，
    以便保險金匯款之用，並需指定由鑽石株式會社保管該帳戶
    及印鑑，開戶後之印章、存褶等均不在伊身上，無法提領上
    開戶頭之款項，伊並未受有利益，且已收取之日幣七百五十
    萬元，除支付予受傷團員外，餘款並充作日本鑽石株式會社
    應支付予展業旅行社之回扣云云。惟查，甲○○抗辯所開立
    之帳戶其無提領限，除與一般銀行帳戶名義人對該帳戶內之
    存款有處分權能之常情不符外，亦未據甲○○舉證證明之，
    實已難採信；另據甲○○於刑事案件中稱：「…至八十八年
    三月左右，ＡＩＵ（即美國環球公司）總共匯至我日本三菱
    銀行戶頭大約日幣六千多萬元折合台幣大約一千四百多萬元
    ，在由日本友人蘇鴻章領出後部分支付日本三菱交通公司車
    資其餘由蘇鴻章帶回台北交給我，其中有一筆日幣一千多萬
    元，由三菱銀行轉至富邦銀行我個人戶頭內時間大約於八十
    八年初（詳細時間已忘記），…」、「…庚○○院長也不知
    道我要向ＡＩＵ申請賠償事宜ＡＩＵ匯給我日幣六千多萬元
    ，其中日幣三千萬元左右我拜託蘇鴻章處理我欠日幣三榮交
    通公司車資，因為我開設運金旅行社是以日本團為主，所以
    大部分是以三榮交通公司遊覽車為主，剩餘日幣三千萬元，
    是由蘇鴻章帶回台灣交給我或是匯入我戶頭」等語（見原審
    卷第二○三頁），是甲○○對該日本東京三菱銀行開設帳戶
    之存款仍有處分權，且該存款或已供其為法定代理人之展業
    旅行社使用，或為其本身所取得，然甲○○未能舉證證明前
    開款項之使用（即支付積欠三榮公司之車資及充作鑽石株式
    會社之回扣）係與本件車禍之賠償有關，自仍屬甲○○所受
    之利益，而應負返還之責。甲○○抗辯未受有利益，自不足
    採。
十四、從而，美國環球公司依民法第一百八十四條第一段前段、第
    一百八十五條、第二十八條、第一百七十九條等規定，請求
    甲○○、庚○○應連帶給付伊日幣三千零七十五萬六千三百
    七十三元及自八十九年六月二十一日起算之法定遲延利息；
    請求甲○○、展業旅行社應連帶給付伊日幣三千零七十五萬
    六千三百七十三元及自八十九年六月二十一日起算之法定遲
    延利息；請求庚○○與宏恩醫院應連帶給付伊日幣三千零七
    十五萬六千三百七十三元及自八十九年六月二十一日起算之
    法定遲延利息；及請求甲○○應給付伊日幣五千七百二十八
    萬六千一百七十九元及自八十九年六月二十一日起算之法定
    遲延利息，為有理由，應予准許。而本件係數債務人基於不
    同之債務發生原因，就同一內容之給付，對於同一債權人各
    負全部給付義務，因一債務人給付，他債務人即同免其責任
    ，為不真正連帶債務，是甲○○、庚○○、展業旅行社、宏
    恩醫院任一人所為給付，其他人在該給付之範圍內，自應同
    免責任。至美國環球公司逾此部分之請求，即屬無據，應予
    駁回。前開應予准許部分，原審僅判命甲○○與庚○○、甲
    ○○與展業旅行社應各自連帶給付美國環球公司日幣三千零
    七十五萬六千三百七十三元本息，而駁回美國環球公司其餘
    請求，尚有未洽，美國環球公司就此指摘原判決不當，為有
    理由，應由本院改判如主文第二項所示；另就美國環球公司
    於本院追加部分判決如主文第三項；至原審判命甲○○、庚
    ○○、展業旅行社給付部分，核無不當，甲○○、庚○○、
    展業旅行社上訴指摘原判決不當，為無理由，應予駁回。另
    上開不應准許部分，原審駁回美國環球公司之請求，核無不
    當，美國環球公司上訴指摘原判決不當，為無理由，亦應予
    駁回。又美國環球公司上訴及追加之訴有理由部分，美國環
    球公司、甲○○、庚○○、宏恩醫院均陳明願供擔保為准、
    免假執行之宣告，經核於法並無不合，爰分別酌定相當擔保
    金額准許之。至美國環球公司上訴及追加之訴無理由部分，
    假執行之聲請，即失所附麗，應併予駁回。
據上論結，本件美國環球公司之上訴及追加之訴，為一部有理由
，一部無理由，甲○○、庚○○、展業旅行社之上訴，均為無理
由，爰判決如主文。
中　　華　　民　　國　　96   年　　1 　　月　　2 　　日
　　　　　　　　　  民事第十五庭
                        審判長法　官  黃 騰 耀
　　　　　　　　　　　        法　官  黃 國 永
　　　　　　　　　　　        法　官  李 媛 媛
正本係照原本作成。
如不服本判決，應於收受送達後20日內向本院提出上訴書狀，其
未表明上訴理由者，應於提出上訴後20日內向本院補提理由書狀
（均須按他造
當事人之人數附繕本）上訴時應提出委任律師或具有律師資格之
人之委任狀；委任有律師資格者，另應附具律師資格證書及釋明
委任人與受任人有民事訴訟法第466條之1第1項但書或第2項（詳
附註）所定關係之釋明文書影本。
中　　華　　民　　國　　96　　年　　1 　　月　　5 　　日
                              書記官  秦 仲 芳
附註：
民事訴訟法第466條之1（第1項、第2項）：
對於第二審判決上訴，上訴人應委任律師為訴訟代理人。但上訴
人或其他法定代理人具有律師資格者，不在此限。
上訴人之配偶、三親等內之血親、二親等內之姻親，或上訴人為
法人、中央或地方機關時，其所屬專任人員具有律師資格並經法
院認為適當者，亦得為第三審訴訟代理人。美國環球產物保險公
司、甲○○、庚○○、財團法人宏恩綜合醫院均得上訴。
